【裁判字號】    98,訴,33
【裁判日期】    980227
【裁判案由】    妨害公務
【裁判全文】
臺灣嘉義地方法院刑事判決                98年度訴字第33號
公  訴  人  臺灣嘉義地方法院檢察署檢察官
被      告  丙○○
            丁○○
上  一  人
選任辯護人  張雯峰律師
            奚淑芳律師
上列被告等因妨害公務案件，經檢察官提起公訴（97年度偵字第
3657號）， 本院判決如下：
    主  文
丙○○犯集會遊行法第三十條之侮辱罪，處拘役伍拾日，如易科
罰金，以新台幣壹仟元折算壹日。緩刑貳年。
丁○○無罪。
    犯 罪 事 實
一、丙○○為嘉義縣東石鄉東石村村民，因不滿發生於民國97年
    4 月4 日之龔金珠至東石村毆打媳婦吳孟珂案件，龔金珠僅
    以新台幣（下同）1 萬元交保，而事發後為該案前往位於嘉
    義縣東石鄉東石村36號之嘉義縣警察局朴子分局東石分駐所
    （下稱東石分駐所）抗議之部分東石村民，卻係以3 萬元交
    保，認為警方處理不公，遂於97年4 月7 日晚間，隨同上百
    名村民等聚集於東石分駐所前抗議，嗣於同日19時58分（起
    訴書誤載為16時58分，業經公訴人予以更正）至20時25分許
    ，嘉義縣警察局朴子分局分局長陳建民指揮警員在現場執行
    制止該未經許可之集會勤務時，丙○○竟基於侮辱公務員之
    犯意，接續向分局長及在旁之執勤警員大聲辱罵「離開藍鳥
    （台語，指生殖器），你算啥？幹你娘你算啥！」、「幹你
    娘，你嚨無瞭解村民心聲，你是算什麼東西、侯友宜來都一
    樣！」等語，以此方式侮辱在場執行公務之警員。嗣為警過
    濾現場蒐證錄影畫面，而查悉上情。
二、案經嘉義縣警察局朴子分局報請臺灣嘉義地方法院檢察署檢
    察官偵查起訴。
    理  由
壹、證據能力部分：
    按被告以外之人於審判外之陳述，雖不符刑事訴訟法第159
    條之1 至第159條之4之規定，而經當事人於審判程序同意作
    為證據，法院審酌該言詞陳述或書面陳述作成時之情況，認
    為適當者，亦得為證據。當事人、代理人或辯護人於法院調
    查證據時，知有第159條第1項不得為證據之情形，而未於言
    詞辯論終結前聲明異議者，視為有前項之同意，刑事訴訟法
    第159 條之5 定有明文。查本件被告2 人、辯護人及公訴人
    等，於言詞辯論終結前，對於證人乙○○、甲○○於警詢中
    所為陳述，以及嘉義縣警察局刑警大隊偵查報告等下列本院
    採為判決基礎之各項言詞及書面供述證據，均未就證據能力
    聲明異議，復經本院於審理時逐一提示予被告2 人、辯護人
    及公訴人表示意見，本院審酌該等供述證據之取得過程並無
    瑕疵，與本案待證事實間復具有相當之關聯性，以之為本案
    證據並無不當，自得採為本件認定事實之基礎，合先敘明。
貳、被告丙○○有罪部分：
一、認定犯罪事實所憑證據及理由：
    訊據被告丙○○對於上開犯罪事實，自警詢迄至本院審理中
    均坦承不諱（見警卷第1 至3 頁、偵卷第6 至7 頁，本院卷
    第80、103 至104 頁），所述核與當日在場執行勤務之朴子
    分局警員乙○○、偵查隊分隊長甲○○於警詢及本院審理中
    證述之情節（見警卷第7 至10頁、本院卷第82至98頁）相符
    ；此外，並有現場蒐證光碟1 片、翻拍照片9 張（見他字卷
    第4 至8 頁），以及本院勘驗現場蒐證光碟之勘驗筆錄（見
    本院卷第63至71頁）在卷可佐。綜上堪認被告丙○○具任意
    性之自白與事實相符，其犯行堪以認定。
二、論罪科刑：
(一)按集會遊行法所稱之集會，係指在公共場所或公眾得出入之
    場所舉行會議、演說或其他聚眾活動，集會遊行法第2 條第
    1 項定有明文。被告丙○○於上百名群眾在東石分駐所前聚
    集時，以上述言語侮辱在場執行職務之警員，核其所為，係
    犯集會遊行法第30條之侮辱罪；該條文為刑法第140 條侮辱
    公務員罪之特別規定，自無須再論以刑法上開罪名。又數行
    為於同時同地或密切接近之時地實施，侵害同一之法益，各
    行為之獨立性極為薄弱，依一般社會健全觀念，在時間差距
    上，難以強行分開，在刑法評價上，以視為數個舉動之接續
    施行，合為包括之一行為予以評價，較為合理，則屬接續犯
    ，而為包括之一罪（最高法院86年度台上字第3295號判例參
    照）；被告丙○○係因不滿警方處理龔金珠毆媳案之方式，
    基於侮辱公務員之單一犯意，於97年4 月7 日19時58分至同
    日20時25分間，在密切接近之時間內，均於東石分駐所前，
    接續以前揭言詞辱罵執勤警員，應屬接續犯，僅論以一集會
    遊行法第30條之侮辱罪。起訴書論罪法條雖未提及被告丙○○涉犯上開罪名，惟檢察官補充理由書及論告書業已敘及被
    告丙○○上開犯行構成集會遊行法第30條之侮辱罪（見本院
    卷第45至46、112 至115 頁），故無變更起訴法條問題；又
    被告丙○○係單獨為此部分之犯行，公訴意旨認其係與被告
    丁○○共犯本件侮辱公務員罪，尚有誤解（詳見後述），均
    附此敘明。
(二)爰依被告丙○○之供述（見本院卷第107 頁）及卷附其臺灣
    高等法院被告前案紀錄表、財團法人天主教聖馬爾定醫院診
    斷證明書（見本院卷第42頁）等，審酌：被告丙○○為國小
    畢業之智識程度，前無刑事犯罪紀錄，素行良好，平日係捕
    魚維生，與太太、小孩共同生活，收入不固定，現因罹患口
    腔癌而無法工作，不滿警員處理個案之執法方式，不思以和
    平理性方式溝通表達意見，竟在集會時以不雅言詞辱罵執勤
    警員，實有不當，惟其犯後自警詢迄至本院審理中均坦承犯
    行，態度良好，另審酌其所為係為同村村民抱不平，尚非出
    於一己私利之犯罪動機、目的，及其犯罪手段等一切情狀，
    量處如主文所示之刑，並諭知易科罰金之折算標準，以示懲
    儆。
(三)另查，被告丙○○前未曾因故意犯罪受有期徒刑以上刑之宣
    告，有其臺灣高等法院被告前案紀錄表在卷可稽，此次係因
    一時失慮，致罹刑典，犯後已坦承犯行，並多次表達對警員
    感到抱歉之意（見警卷第3 頁、本院卷第33頁），堪認其深
    具悔意，經此偵查、審理及刑之宣告教訓，當知惕勵，信無
    再犯之虞。本院審酌其因罹患口腔癌，曾於97年4 月間住院
    接受腫瘤切除手術，需繼續門診追蹤，有上開診斷證明書附
    卷可參，其並供稱近日因發現口腔癌擴散，需再開刀治療（
    見本院卷第62、101 頁）等情，因認被告丙○○所受宣告之
    刑，以暫不執行為適當，爰併予宣告緩刑2 年，用啟自新。
三、不另為無罪諭知部分：
(一)公訴意旨另以：被告丙○○基於以強暴脅迫方式妨害公務之
    犯意，以前揭言語侮辱在場執勤之員警，並與被告丁○○基
    於公然聚眾以強暴脅迫方式妨害公務之犯意聯絡，附和被告
    丁○○之言語，向圍觀村民高喊「300 張椅子馬上來了」等
    語，助長非法聚集群眾之聲勢、氣焰。因認被告丙○○與丁○○共同涉犯刑法第135 條第1 項之妨害公務執行罪、同法
    第136 條第1 項後段之聚眾妨害公務施強暴脅迫罪等語。
(二)惟按犯罪事實應依證據認定之，無證據不得認定其犯罪事實
    ；又不能證明被告犯罪者，應諭知無罪之判決，刑事訴訟法
    第154 條第2 項、第301 條第1 項分別定有明文。再按認定
    不利於被告之事實，須依積極證據，苟積極證據不足為不利
    於被告事實之認定時，即應為有利於被告之認定，更不必有
    何有利之證據；又認定犯罪事實所憑之證據，雖不以直接證
    據為限，間接證據亦包括在內，然而無論直接或間接證據，
    其為訴訟上之證明，須於通常一般之人均不致有所懷疑，而
    得確信為真實之程度者，始得據為有罪之認定，倘其證明尚
    未達於此一程度，而有合理性懷疑存在時，即不得遽為被告
    犯罪之認定（最高法院30年上字第816 號、76年台上字第49
    86號判例意旨參照）。
(三)公訴人認被告丙○○涉有前述妨害公務執行、聚眾妨害公務
    施強暴脅迫罪嫌，無非係以證人乙○○、甲○○之證述，以
    及現場蒐證錄影光碟、翻拍照片等為據。訊據被告丙○○則
    供稱其當日除以上開言詞辱罵警員外，並無其他妨害公務之
    行為。經查：
 1、刑法第135 條第1 項之妨害公務執行罪、同法第136 條第1
    項後段之聚眾妨害公務施強暴脅迫罪，均以施強暴脅迫為構
    成要件；所稱「強暴」，係指對人或對物一切有形力即物理
    力之行使而言；所稱「脅迫」，則係指以侵害生命、身體、
    自由、名譽、財物之不法為目的之意思，通知對方足使其生
    恐怖之心之一切行為而言。又刑法第136 條第1 項所定「聚
    眾」，係指由首謀者集合不特定之多數人，且有隨時可以增
    加之情況而言（最高法院92年度台上字第5192號判決意旨參
    照）。
 2、被告丙○○供稱當日前往東石分駐所抗議之群眾係自發性前
    往，非由伊聚集，伊當日係因老家正好在東石分駐所對面，
    伊出來後看到有人在那邊，很熱鬧，伊才過去（見警卷第2
    頁、本院卷第33頁），核與被告丁○○於警詢中陳稱當日係
    村民自行前往東石分駐所等情（見警卷第5 頁）相符。另證
    人乙○○於本院審理中證稱：群眾聽到鞭炮聲就會到東石分
    駐所前面，不知道當天群眾是何人召集的，也不知道鞭炮是
    誰放的（見本院卷第83、91頁）；證人甲○○亦證稱：伊不
    知道群眾是何人動員到現場，群眾來之前有人放煙火，伊不
    知道是否為訊號（見本院卷第96頁）。是本案並無證據足認
    案發當日聚集於東石分駐所前之群眾係由首謀者集合。
 3、另證人乙○○、甲○○均證稱：當天被告丙○○、丁○○及
    其他群眾並未攜帶工具或武器，亦未採取暴力、攻擊等比較
    強烈的手段；乙○○並證稱：當天被告丙○○、丁○○或其
    他群眾並沒有脅迫警員要怎麼做，只是講話大聲，口氣比較
    不好而已，雖然有作勢即講話比較大聲，但感覺上還沒有要
    打起來（見本院卷第88、90至91、96頁）。另經勘驗現場蒐
    證錄影光碟，在長達近40分鐘之錄影畫面中，並未見被告丙○○有自行或與被告丁○○等其他在場群眾分工，而對執勤
    員警、現場物品實施強暴行為，或以言語、動作脅迫在場執
    勤員警之情形（見本院卷第63至71頁之勘驗筆錄）。
(四)綜上所述，本案依公訴人所舉證據，尚難認案發當日聚集於
    東石分駐所前之群眾係由首謀者集合前往，且亦無證據足認
    被告丙○○或其他在場群眾有何妨害警員執行公務之強暴、
    脅迫行為，揆諸前揭說明，即與刑法第135 條妨害公務執行
    罪、同法第136 條第1 項後段聚眾妨害公務施強暴脅迫罪所
    定要件不合，而難以該等罪責相繩，原應就此部分為被告丙○○無罪之諭知，惟公訴意旨既認此部分與本院前揭認定被
    告丙○○有罪之侮辱公務員部分有想像競合犯之裁判上一罪
    關係（見本院卷第115 頁），爰不另為無罪之諭知。
、被告丁○○無罪部分：
一、公訴意旨另以：被告丁○○於97年4 月7 日20時8 分許，見
    被告丙○○公然侮辱在現場執行職務之警員，即與丙○○共
    同基於公然聚眾以強暴脅迫方式妨害公務之犯意聯絡，由丁○○先持白色塑膠椅子1 張至人群中擺放，並向圍觀之村民
    高喊「大家去拿椅子」、「不能散、不能散」、「我叫300
    張椅子來讓大家坐一下」，向執勤員警大喊「我於每日之16
    時至18時都會至東石分駐所抗議」等語，且任由丙○○屢以
    「幹你娘」等語，共同侮辱現場執行職務之員警。因認被告
    丁○○與丙○○共同涉犯刑法第135 條第1 項之妨害公務執
    行罪、同法第136 條第1 項後段之聚眾妨害公務施強暴脅迫
    罪、同法第140 條之侮辱公務員罪，以及集會遊行法第30條
    之侮辱罪。
二、惟按犯罪事實應依證據認定之，無證據不得認定其犯罪。公
    訴人認被告丁○○涉有前述罪嫌，亦係以證人乙○○、甲○○之證述，以及現場蒐證錄影光碟、翻拍照片、本院勘驗筆
    錄等為據。訊據被告丁○○雖不爭執案發當日曾持白色塑膠
    椅至人群中擺放，並向圍觀村民表示「我叫300 張椅子來讓
    大家坐一下」等語，惟否認曾表示每日16時至18時都要到東
    石分駐所抗議；辯護人亦為被告丁○○辯稱：被告丁○○在
    警方舉牌3 次命令解散之前拿椅子來坐，表達抗議之意，並
    未違反集會遊行法，應係憲法言論自由的表現，且被告丁○○與同案被告丙○○並無犯意聯絡及行為分擔，不能僅因其
    當日言論比較大聲，即對其論以罪責等語。
三、經查：
(一)依前引證人乙○○、甲○○之證述，以及現場蒐證錄影光碟
    、本院勘驗筆錄等證據，被告丁○○、丙○○或其他在場群
    眾，並未以強暴、脅迫行為妨害警員執行公務，且亦無證據
    足認案發當日聚集於東石分駐所前之群眾係由首謀者發動集
    合，業經本院認定如前。是公訴人認被告丁○○涉犯刑法第
    135 條第1 項之妨害公務執行罪、同法第136 條第1 項後段
    之聚眾妨害公務施強暴脅迫罪，即與法定要件不合，尚有誤
    解。
(二)又證人乙○○雖證稱當日被告丁○○曾拿椅子在現場坐，並
    向群眾表示不要散去，且稱每天下午4 點到6 點要到東石分
    駐所抗議等語（見本院卷第88頁）。然查：
 1、憲法第11條、第14條分別規定人民有言論及集會之自由，故
    一般民眾如對於警方處理案件之方式有所不滿，而每日持續
    前往警局表達抗議之意，苟未採取強暴、脅迫、辱罵等違法
    方式，而係以和平理性之方式表達意見，亦未以集會或遊行
    方式為之，非僅無違法可言，亦不受集會遊行法之規範。又
    室外集會、遊行，應由負責人填具申請書，載明負責人、集
    會、遊行之目的、方式及起訖時間等，於6 日前向主管機關
    申請許可，但因不可預見之重大緊急事故，且非即刻舉行，
    無法達到目的者，不受6 日前申請之限制；應經許可之集會
    、遊行未經許可者，該管主管機關得予警告、制止或命令解
    散；集會、遊行，經該管主管機關命令解散而不解散者，處
    集會、遊行負責人或其代理人或主持人新台幣3 萬元以上15
    萬元以下罰鍰；集會、遊行經該管主管機關命令解散而不解
    散，仍繼續舉行經制止而不遵從，首謀者處2 年以下有期徒
    刑或拘役；集會遊行法第9 條、第25條第1 項第1 款、第28
    條第1 項、第29條分別定有明文。故人民若欲就特定事項以
    室外集會方式表達抗議之意，而未依前述集會遊行法第9 條
    等規定取得主管機關之集會許可者，其法律效果亦僅係該管
    主管機關得依同法第25條之規定予以警告、制止或命令解散
    ，需俟主管機關命令解散而不解散，仍繼續舉行經制止而不
    遵從時，始得依同法第29條之規定，對首謀者處2 年以下有
    期徒刑。
 2、經勘驗現場蒐證錄影光碟，被告丁○○係對現場指揮官即朴
    子分局分局長陳建民表示「我是聰吉，分局長，這不是一天
    兩天、一天兩天的事，這給你每天從4 點到10點就好...」
    （見本院卷第69至70頁）；其所言固含有警方若未能妥適處
    理群眾意見，可能持續遭受抗議之意，惟其並未表示將每日
    邀集群眾前往東石分駐所前集會。又言論及集會自由既為憲
    法所保障之權利，縱被告丁○○案發當日曾向警方表示每天
    4 點到10點都要前往東石分駐所抗議之意，揆諸前揭說明，
    亦不得在被告丁○○未有任何違法脫序行為之情況下，遽認
    其上開所言係對公務員施以脅迫。
 3、再經勘驗現場蒐證光碟，被告丁○○案發當日雖曾在光碟錄
    影時間8 分53秒至22分間，將白色塑膠椅擺放於現場，並對
    群眾說「大家就拿椅子坐著就好」、「不能散、不能散」、
    「我叫300 張椅子來讓大家在這坐一下就好」等語（見本院
    卷第68至71頁），惟現場指揮官係在光碟錄影時間28分左右
    第一次舉牌警告民眾渠等之行為已經違反集會遊行法，當時
    之時間為97年4 月7 日20時25分（見本院卷第68頁），其後
    警方分別於20時30分舉牌第二次警告、於20時40分舉牌第三
    次警告，群眾見狀即逐漸散離等情，復有嘉義縣警察局刑警
    大隊偵查報告在卷可稽（見他字卷第3 頁）。堪認被告丁○○上開行為及言語，均係在警方第一次舉牌警告前所為，揆
    諸前揭說明，被告丁○○當日固曾參與未申請許可之非法集
    會，其法效果亦僅係警方得依集會遊行法第25條予以警告、
    制止或命令解散，尚難遽認被告丁○○上開行為構成刑法所
    定妨害公務執行等罪，或應負任何刑事責任。
(三)公訴意旨另認被告丁○○與丙○○共同涉犯侮辱公務員罪，
    惟查：
 1、同案被告丙○○曾於警詢中證稱：當日丁○○並沒有辱罵警
    方或為妨害公務行為（見警卷第3 頁）；核與證人乙○○證
    稱：當天只有聽到被告丁○○說「警察是在弄啥小（台語，
    指幹什麼）」，除此之外並沒有聽到被告丁○○說其他難聽
    的言語或罵三字經等語（見本院卷第84、90頁）相符；堪認
    被告丁○○並未參與侮辱公務員罪構成要件行為之實施。
 2、公訴人雖以被告丁○○在現場曾與同案被告丙○○交談、應
    和，並容任同案被告丙○○以三字經辱罵執勤警員，而認被
    告2 人有犯意聯絡。然查：(1)被告丁○○陳稱伊當日本來是
    要到消防隊泡茶，約晚間8 點左右經過東石分駐所前看到群
    眾聚集在該處，僅停留15分鐘就自己離開，到現場之前並未
    與被告丙○○接觸，亦未與其約定共同前往現場（見本院卷
    第105 至106 頁）；核與本院勘驗現場蒐證光碟結果，畫面
    一開始時即見到被告丙○○出現在人群中，在光碟錄影時間
    6 分55秒左右被告丁○○始出現於畫面左上方，錄影時間7
    分41秒左右靠近現場指揮官，22分以後畫面中即未再看到被
    告丁○○等情（見本院卷第68頁）相符，足認被告丁○○陳
    稱其當日係與被告丙○○各自前往現場、各自離開，並未事
    先作何約定，尚非無據。(2)證人乙○○雖於本院審理中證稱
    ：警員到達勤務現場時，被告丙○○就在現場，被告丁○○
    也在現場，拿椅子坐在分駐所前面（見本院卷第83頁）；惟
    對照現場蒐證錄影光碟勘驗結果，被告丁○○在現場擺放椅
    子坐下後又起身之時間，應為光碟錄影時間8 分53秒至10分
    左右（見本院卷第68至69 頁）， 而被告丙○○首次以「藍
    鳥」等語辱罵警員，則係在光碟錄影時間2 分8 秒至2 分25
    秒間，當時畫面中並未見到被告丁○○（見本院卷第63至64
    頁）；是證人乙○○證稱被告2 人案發當日係同時在現場，
    或係因當時現場聚集之群眾人數眾多，且時間間隔已久，其
    記憶有所混淆所致；且被告丙○○既係在被告丁○○出現前
    ，即以上開言語辱罵執勤警員，益徵被告2 人間，就被告丙○○當日以言詞侮辱執勤警員之行為，應無犯意聯絡可言。
    (3)又被告丁○○當日在現場雖曾與被告丙○○交談，惟經勘
    驗蒐證錄影光碟，並未見被告2 人交談商議以何方式侮辱執
    勤警員之內容，被告丁○○並曾對在場群眾表示「大家閃旁
    邊一點，不要讓分局長太難看，不要讓他太難看」，復在被
    告丙○○對警方大聲抗議時，以手勢示意被告丙○○不要說
    話，並表示「不要說話，坐著就好，讓縣警察局長出來講話
    。」等語（見本院卷第70頁）；且當日聚集於現場之群眾多
    達上百人，自難僅以被告丁○○曾與被告丙○○交談、應和
    ，以及未制止被告丙○○以三字經辱罵執勤警員，即遽認被
    告2 人就侮辱公務員部分有犯意聯絡，而責令被告丁○○就
    被告丙○○辱罵執勤警員之行為負共同正犯之責。
四、綜上所述，本案依公訴人所舉證據，尚難認被告丁○○有何
    妨害公務執行、聚眾妨害公務施強暴脅迫或侮辱公務員犯行
    ，自不得遽以公訴人所指罪責相繩，應諭知被告丁○○無罪
    ，俾免冤抑。
據上論斷，應依刑事訴訟法第299 條第1 項前段、第301 條第1
項前段，集會遊行法第30條，刑法第11條前段、第41條第1 項前
段、第74條第1 項第1 款，判決如主文。
本案經檢察官楊騏嘉到庭執行職務。
中    華    民    國    98    年    2     月    27    日
                  刑事第三庭  審判長法  官  陳仁智
                                    法  官  鄭雅文
                                    法  官  陳蒨儀
以上正本證明與原本無異。
如不服本判決應於收受判決後10日內向本院提出上訴書狀，並應
敘述具體理由；其未敘述上訴理由者，應於上訴期間屆滿後20日
內向本院補提理由書（均須按他造當事人之人數附繕本）「切勿
逕送上級法院」。告訴人或被害人如對於本判決不服者，應具備
理由請求檢察官上訴，其上訴期間之計算係以檢察官收受判決正
本之日期為準。
中    華    民    國    98    年    2     月    27    日
                                    書記官  楊國色
附錄本判決論罪法條：
集會遊行法第30條
集會、遊行時，以文字、圖畫、演說或他法，侮辱、誹謗公署、
依法執行職務之公務員或他人者，處2 年以下有期徒刑、拘役或
科或併科新台幣6 萬元以下罰金。


司法院資訊處製作；財團法人民間司法改革基金會備份。
